臺灣高等法院臺南分院刑事判決
109年度上訴字第1317號
上  訴  人  臺灣雲林地方檢察署檢察官
被      告  林建樺


上列上訴人因被告違反毒品危害防制條例案件，不服臺灣雲林地
方法院109年度訴字第554號中華民國109年9月11日第一審判決（
起訴案號：臺灣雲林地方檢察署109年度毒偵字第481號），提起
上訴，本院判決如下：
    主  文
上訴駁回。
    理  由
一、公訴意旨略以：被告甲○○基於施用第一級毒品之犯意，於民
    國109年3月4日，在雲林縣○○鄉○○村○○000○00號住處，以將
    第一級毒品海洛因摻於香菸內點火燒烤後吸食其煙之方式，
    施用海洛因1次。因認被告涉犯毒品危害防制條例第10條第1
    項之施用第一級毒品罪嫌等語。
二、起訴之程序違背規定者，應諭知不受理之判決，並得不經言
    詞辯論為之，刑事訴訟法第303條第1款、第307條分別定有
    明文。而「起訴」者，係指案件繫屬於法院之日而言(最高
    法院81年度台上字第876號、87年度台非字第131號判決意旨
    參照)。又毒品危害防制條例第35條之1規定：「本條例中華
    民國108年12月17日修正之條文施行前犯第10條之罪之案件
    ，於修正施行後，依下列規定處理：一、偵查中之案件，由
    檢察官依修正後規定處理。二、審判中之案件，由法院或少
    年法院（地方法院少年法庭）依修正後規定處理；依修正後
    規定應為不起訴處分或不付審理之裁定者，法院或少年法院
    （地方法院少年法庭）應為免刑之判決或不付審理之裁定。
    三、判決確定尚未執行或執行中之案件，適用修正前之規定
    。」，而108年12月17日修正之毒品危害防制條例，於109年
    1月15日公布，部分條文於公布後6個月即109年7月15日生效
    施行（含第20條、23條等條文），是於109年7月15日尚未偵
    查終結起訴之施用毒品案件，應依修正後即現行之毒品危害
    防制條例（下稱現行毒品危害防制條例）規定處理。本件被
    告涉嫌犯毒品危害防制條例第10條第1項之施用第一級毒品
    案件，檢察官於109年7月16日提起公訴，有臺灣雲林地方檢
    察署109年7月16日雲檢原表109毒偵481字第1099019696號函
    暨其上原審法院收狀日期戳印（見原審卷第23頁)在卷可憑
    ，依上開規定，法院即應依現行毒品危害防制條例規定處理
    。
三、現行毒品危害防制條例第20條第3項規定，犯第10條之罪於
    觀察、勒戒或強制戒治執行完畢釋放後，3年後再犯第10條
    之罪者，適用本條前2項之規定。上開所謂「3年後再犯」，
    只要本次再犯（不論修正施行前、後）距最近1次觀察、勒
    戒或強制戒治執行完畢釋放，已逾3年者，即該當之，不因
    其間有無犯第10條之罪經起訴、判刑或執行而受影響（最高
    法院大法庭109年度台上大字3826號裁定參照）。經查：被
    告前因施用毒品案件，經臺灣雲林地方法院以95年度毒聲字
    第330號裁定送觀察、勒戒，因無繼續施用之傾向，於96年2
    月8日執行完畢釋放出所，並由臺灣雲林地方檢察署檢察官
    以95年度毒偵字第1492號為不起訴處分確定，其後未再受任
    何觀察、勒戒或強制戒治之執行等情，有臺灣高等法院被告
    前案紀錄表(見本院卷第23-36頁)在卷可稽，是其本件施用
    第一級毒品之犯行，距離前次觀察、勒戒執行完畢已逾3年
    ，依前開最高法院大法庭裁定見解，本件並非3年內再犯之
    情況，自無毒品危害防制條例第23第2項規定，應依法追訴
    之適用，是本件檢察官提起公訴，違背上開程序規定，原審
    依刑事訴訟法第303條第1款、第307條規定，不經言詞辯論
    而判決不受理，核無違誤。
四、上訴駁回之理由：
㈠、檢察官上訴意旨略以：⒈按毒品危害防制條例第20條於109年1
    月15日修正公布，並於同年7月15日施行，而修正後毒品危
    害防制條例第20條第3項，其修法意旨僅係將為觀察、勒戒
    或強制戒治執行完畢後釋放後，得再聲請觀察、勒戒或強制
    戒治之期間，由「5年後」改為「3年後」，其修法理由並載
    明：「…如觀察、勒戒或強制戒治執行完畢釋放後，3年後始
    再有施用第一級、第二級毒品之行為者，足見其有戒除毒瘾
    之可能，宜再採以觀察、勒戒方式戒除其身癮及以強制戒治
    方式戒除其心癮之措施…」故該條適用之對象，限於3年後「
    始再」有施用第一、二級毒品行為者。再者，依修正前毒品
    危害防制條例第20條、第23條規定，僅「初犯」及「5年後
    再犯」2種情形，始應先經觀察、勒戒或強制戒治程序。倘
    被告於5年内已再犯，經依法追訴處罰，縱其第3次（或第3
    次以上）再度施用毒品之時間，在初犯或前次再犯經觀察、
    勒戒或強制戒治執行完畢釋放5年以後，已不合於「5年後再
    犯」之規定，且因已於「5年内犯」，顯見其再犯率甚高，
    原實施觀察、勒戒或強制戒治，已無法收其實效，即應依該
    條例第10條規定處罰，此為109年7月15日修正前毒品危害防
    制條例實務上就3犯以上之施用毒品者是否再送觀察、勒戒
    及強制戒治之見解。修正後毒品危害防制條例第20條第3項
    、第23條第2項係將修正前所定之觀察、勒戒或強制戒治執
    行完畢釋放後，「5年内再犯」同法第10條之罪者，毋須再
    先送觀察、勒戒，應即依法追訴或裁定交付審理規定，修正
    為「3年内再犯」，其他要件則相同。若有被告於經觀察、
    勒戒或強制戒治程序執行完畢釋放後，於3年内已再犯，並
    經依法追訴處罰，則依相同之法理及邏輯，其第3次（或第3
    次以上）再度犯毒品危害防制條例第10條之施用毒品罪，縱
    其第3次（或第3次以上）再度施用毒品之時間，在初犯或前
    次再犯經觀察、勒戒或強制戒治執行完畢釋放3年以後，已
    不合於「3年後再犯」之規定，即應依毒品危害防制條例第1
    0條處罰。⒉被告前因施用毒品案件，經觀察、勒戒後，認無
    繼續施用毒品之傾向，於96年2月8日執行完畢經釋放，由臺
    灣雲林地方檢察署檢察官以95年度毒偵字第1492號為不起訴
    處分確定；又於上開觀察、勒戒執行完畢釋放後3年内，於9
    7年9月9日、98年7月11日，再犯施用毒品案件，經臺灣雲林
    地方法院分別判處有期徒刑7月、7月確定，並合併定應執行
    有期徒刑1年3月確定，於99年10月14日縮刑期滿執行完畢。
    依前揭說明，本件被告於109年3月4日，施用海洛因1次之行
    為，原判決自應對被告論罪科刑。原判決未對被告論罪科刑
    ，逕為不受理判決，認事用法尚嫌未洽，請將原判決撤銷，
    更為適當合法之判決等語。
㈡、然查，關於現行毒品危害防制條例第23條第2項所稱「3年內
    再犯」應如何適用，業經最高法院大法庭以109年度台上大
    字3826號裁定宣示在案，上訴意旨就此部分所執法律見解，
    與前開裁定意旨有違，尚無可採，本件檢察官上訴為無理由
    ，應予駁回，並不經言詞辯論為之。
據上論斷，應依刑事訴訟法第368條、第372條，判決如主文。
本案經檢察官黃瑞盛提起公訴，檢察官黃仕傭提起上訴。
中　　華　　民　　國　　109 　年　　12　　月　　25　　日
                  刑事第四庭    審判長法　官  郭玫利
                                      法　官  曾子珍
                                      法　官  陳金虎
以上正本證明與原本無異。
如不服本判決應於收受送達後20日內向本院提出上訴書狀，其未
敘述上訴理由者，並得於提起上訴後20日內向本院補提理由書（
均須按他造當事人之人數附繕本）「切勿逕送上級法院」。
　　　　　　　　　　　　　　　　　　　書記官  黃鋕偉
中　　華　　民　　國　　109 　年　　12　　月　　25　　日